最高法院刑事判決　　　　　　　一○○年度台上字第八一六號
上　訴　人　台灣高等法院花蓮分院檢察署檢察官
被　　　告　林春秀
上列上訴人因被告違反公職人員選舉罷免法案件，不服台灣高等
法院花蓮分院中華民國九十九年十二月七日第二審判決（九十九
年度選上訴字第七號，起訴案號：台灣台東地方法院檢察署九十
九年度選偵字第十三號），提起上訴，本院判決如下：
    主  文
上訴駁回。
    理  由
按刑事訴訟法第三百七十七條規定，上訴於第三審法院，非以判
決違背法令為理由，不得為之。是提起第三審上訴，應以原判決
違背法令為理由，係屬法定要件。如果上訴理由書狀並未依據卷
內訴訟資料，具體指摘原判決不適用何種法則或如何適用不當，
或所指摘原判決違法情事，顯與法律規定得為第三審上訴理由之
違法情形，不相適合時，均應認其上訴為違背法律上之程式，予
以駁回。本件檢察官上訴意旨略稱：(一)、原判決以證人楊秀琴、
林明忠、王金山、王明生等人，就被告林春秀有無向彼等賄選買
票等情，前後供述不一，論斷彼等證述各情不足採信，而為被告
無罪之諭知。然參照楊秀琴、林明忠、王金山、王明生等人，分
別於法務部調查局台東縣調查站（下稱調查站）及檢察官偵查中
相關證述各情，彼等雖就相關細節之供述不盡一致，然彼等均證
述有自被告處取得賄選款項，則依案重初供之原則，足見彼等於
調查站及檢察官偵查中，不利於被告之證述各節係屬事實。乃原
判決未詳細斟酌上情，復未說明上情何以不能為不利於被告認定
之理由，即逕為被告無罪之諭知，於法有違。(二)、原判決說明檢
察官雖聲請將楊秀琴、林明忠、王金山、王明山等人送請測謊鑑
定，然是否對於證人為測謊鑑定，係檢察官蒐集證據之方式，原
應由檢察官於偵查時為之。況上開證人於原審均表示不願接受測
謊鑑定，已不符測謊鑑定所須具備之形式要件，則縱強令彼等接
受測謊鑑定，該測謊鑑定結果亦將失真而無意義，其無證據能力
及證據證明力，核無再對上開證人為測謊鑑定之必要等情。然上
開證人等與被告間並無怨隙，彼等於具結後並無虛偽證言之可能
，則為證明上開證人證述各情係屬事實，自有對彼等實施測謊鑑
定之必要。況林明忠究竟支持何人競選，與被告有無賄選是兩回
事，蓋鄉間候選人為求勝選，重複買票之情形所在多有。乃原審
未詳細斟酌上情，復認無對上開證人實施測謊鑑定之必要，即逕
為被告無罪之諭知，於法有違等語。
惟查原判決以公訴意旨略稱：被告為支持台東縣東河鄉鄉長候選
人陳式鴻當選，(一)、於民國九十八年十二月三日下午四時許，至
台東縣東河鄉尚德村七塊厝四十四號，佯以向林明忠借看投票通
知單為由，將新台幣（下同）二千元夾入投票通知單內，於返還
時並請求林明忠投票支持陳式鴻，林明忠嗣發覺內藏有現金並予
以花用殆盡。(二)、又於同年月四日下午六時許，至同鄉尚德村七
塊厝五號，以與上開相同之手法向王金山借看投票通知單，將一
千元夾入上開投票通知單內，於返還時並請求王金山投票支持陳
式鴻，嗣王金山發現後質問被告何意，被告再度請求王金山投票
支持陳式鴻，王金山不置可否並將該一千元花用殆盡。(三)、另於
同年月三日下午六時許，至同鄉尚德村七塊厝三號，以與上開相
同之手法向王明生借看投票通知單，將一千元夾入上開投票通知
單內，返還時並囑咐王明生投票支持陳式鴻，王明生嗣發現上情
並將該一千元花用殆盡等情。因認被告涉犯公職人員選舉罷免法
第九十九條第一項對於有投票權人交付賄賂罪嫌。訊據被告否認
有檢察官所指之上開犯行，且本案並未查扣得被告替陳式鴻助選
之相關證據。又楊秀琴相關證述各情前後不一並相互矛盾，其證
述各情並與林明忠證述各節不符。另參酌林明忠證稱：伊自始即
支持另一候選人葉啟伸等情，而林明忠因葉啟伸涉嫌透過黃聖福
向其賄選，先於九十八年十二月九日接受警方調查，有林明忠相
關警詢筆錄足稽，嗣林明忠復於九十八年十二月十日，偕同楊秀
琴、王明生、王金山至調查站自首，共同檢舉另一候選人陳式鴻
透過被告賄選等情以觀，林明忠前往調查站檢舉被告之動機，其
背後是否無隱藏有其他之目的，殊非無疑。再林明忠於本案鄉鎮
市長選舉時，其戶籍內具有投票權之人共有五人（即張聰富、張
山田、林明忠、林致維、林致源等人），有台東縣選舉委員會九
十九年四月六日東選二字第０九九一八００四八一號函附卷可證
。則被告如欲為陳式鴻買票賄選，其明知上情及賄選買票一票一
千元，則何以其僅交付楊秀琴二千元，而未依上開人數交付五千
元，楊秀琴等人相關證述各情是否屬實，非無疑義。楊秀琴、林
明忠不利於被告證述各情，尚難遽加採信。另王金山、王明生相
關證述各情前後不一並相互矛盾，且彼等二人相關證述各節亦不
相符。參酌王金山證稱：被告交付三千元，尚有一千元放在伊父
親臥室，現在還沒花用掉，及王金山、王明生均證稱：彼等投票
支持一號葉啟伸，並與林明忠、楊秀琴同搭計程車去調查站自首
，舉發陳式鴻透過被告賄選等情，而賄選買票不論是行賄或受賄
均屬犯罪行為，衡情彼等隱匿不欲人知猶恐不及，豈有可能於選
舉投票結果揭曉後，大張旗鼓召集四人同往調查站自首舉發他人
賄選之可能，王金山、王明生前往調查站檢舉被告之動機，其背
後是否無隱藏有其他之目的，殊非無疑。再王金山既稱尚有一千
元放在伊父親臥房，該一千元可為證明被告賄選之證據，則其何
以未將該一千元攜交調查站。王金山、王明生相關證述各情是否
屬實，非無疑義，尚難以彼等證述各情即遽為不利於被告之認定
。檢察官所舉之證據並不能證明被告有檢察官所指之犯行，此外
亦無其他證據足資證明被告確應負本案罪責。檢察官雖另聲請將
證人楊秀琴、林明忠、王金山、王明生送請測謊鑑定，然上開證
人相關證述各情，均不能遽採為不利於被告認定之依據，且測謊
鑑定僅係供審判之參考，非可據為論罪之唯一依據。況上開證人
於原審均表示不願接受測謊鑑定，其情形已不符合測謊鑑定所須
具備之形式要件。則縱再將上開證人送請測謊鑑定，其所得結果
亦非即得為不利於被告之認定，核無再將上開證人送請測謊鑑定
之必要等情，予以綜合判斷。因而維持第一審諭知被告無罪之判
決，駁回檢察官在第二審之上訴，已說明其論斷所憑之依據及理
由。按證據之取捨與證據之證明力如何，均屬事實審法院得自由
裁量、判斷之職權；苟其此項裁量、判斷，並不悖乎通常一般之
人日常生活經驗之定則或論理法則，又於判決內論述其何以作此
判斷之心證理由者，即不得任意指摘其為違法，而據為提起第三
審上訴之合法理由。又檢察官就被告犯罪事實，應負舉證責任，
並指出證明之方法，刑事訴訟法第一百六十一條第一項定有明文
。且認定犯罪事實所憑之證據，雖不以直接證據為限，間接證據
亦包括在內，然而無論直接證據或間接證據，其為訴訟上之證明
，須於通常一般人均不致有所懷疑，而得確信其為真實之程度者
，始得據為有罪之認定，倘其證明尚未達到此一程度，而有合理
之懷疑存在時，即不能遽為不利被告之認定。原審綜合斟酌前述
各項事證，論斷說明本件不能證明被告有檢察官所指之犯行等情
，乃屬其採證職權之合法行使，且所為論斷說明亦無違反經驗法
則或理由不備等情事，不容任意指為違法。又證據之取捨及其證
明力之判斷，於不違背經驗法則及論理法則之前提下，本得由事
實審法院本於確信為自由之判斷，尚不能僅因證人供述時期之先
後不同，即執為判定證據力強弱之標準。檢察官上訴意旨指稱依
案重初供之原則，應認楊秀琴、林明忠、王金山、王明生等人，
分別於調查站及檢察官偵查中證述各情較屬可採等情，並無足取
。另刑事訴訟法第三百七十九條第十款所謂應調查之證據，係指
該證據與待證事實有重要關係，在客觀上有予調查之可能性及必
要性而言。原判決已說明檢察官雖聲請將楊秀琴、林明忠、王金
山、王明山等人送請測謊鑑定，然本件縱將上開證人再送請測謊
鑑定，亦非即能為不利於被告之認定等情甚詳，尚不能任意指摘
原審有應於審判期日調查之證據而未調查之違法。檢察官上訴意
旨就原審取捨證據及論斷事實之職權行使，暨原審已調查說明之
事項，漫加指摘原判決所為論斷於法有違云云，均與法律規定得
為第三審上訴理由之違法情形不相適合，其上訴違背法律上之程
式，應予駁回。
據上論結，應依刑事訴訟法第三百九十五條前段，判決如主文。
中    華    民    國  一○○  年    二    月  二十四  日
                      最高法院刑事第一庭
                          審判長法官  董  明  霈  
                                法官  張  清  埤  
                                法官  張  祺  祥  
                                法官  林  勤  純  
                                法官  陳  國  文  
本件正本證明與原本無異
                                      書  記  官  
中    華    民    國  一○○  年    三    月    四    日
                                                      Ｅ